【裁判字號】    89,訴,3230
【裁判日期】    901221
【裁判案由】    勞保
【裁判全文】
臺北高等行政法院判決                            八十九年度訴字第三二三○號
                              .
    原      告  甲○○
    訴訟代理人  乙○○
    被      告  勞工保險局
    代  表  人  廖碧英總經理.
    訴訟代理人  丙○○
                丁○○
右當事人間因勞保事件，原告不服行政院勞工委員會中華民國九十年七月六日台八十
九勞訴字第○○二三三九○號訴願決定，提起行政訴訟，本院判決如左：
    主  文
訴願決定、審議審定及原處分關於不利於原告部分均撤銷。
被告應給付原告新台幣壹拾壹萬元
訴訟費用由被告負擔。
    事  實
一、緣原告係利泰企業行之被保險人，因罹患紅斑性狼瘡併中樞神經系統侵犯及紅斑
    性腎炎致殘，申請殘廢給付，被告於民國（下同）八十八年十一月十六日以八八
    保給字第六○三三九七三號函告按勞工保險殘廢給付標準表第六項第二等級核發
    其殘廢給付一千日計新台幣（下同）五十五萬元。原告不服，主張其殘廢等級應
    屬第五項第一級，而向勞工保險監理委員會申請審議，經該會於八十九年五月十
    一日以保監審字第七○一號審定書審定申請審議駁回，原告仍不服，復提起訴
    願，亦遭駁回，遂向本院提起行政訴訟。
二、兩造聲明：
  (一)原告聲明：(1)原處分關於不利原告之部分及審定、訴願決定均撤銷。(2)被告應為
    殘廢給付標準表第五項第一等級殘廢之核定，並補差額十一萬元。
  (二)被告聲明：駁回原告之訴，訴訟費用由原告負擔。
三、兩造之爭點：(1)原告之殘廢程度究符合勞工保險殘廢給付標準表第幾項第幾等級
    ？(2)原告之病症是否有勞工保險條例第五十五條第四款之適用？
甲、原告主張：
  (一)按勞工保險殘廢給付標準表之精神、神經障害等級審定基本原則說明(一)：因重度
    精神、神經障害，為維持生命必要之日常生活活動，全須他人扶助者：適用第一
    級。查依高雄榮民總醫院於八十八年八月十日開具之勞工保險殘廢診斷書，醫生
    在傷害原因與就醫經過之欄位已註明原告無法自行活動、無法自理生活；雖然醫
    生誤寫於被保險人填寫欄，但確實為醫生之筆跡。又為更詳細說明原告病情，原
    告於申請審議時特附上高雄榮民總醫院於八十八年十二月二十一日就原告病情所
    開具之診斷證明書，詳述因病症造成原告日常生活狀態及須他人扶助之情況。綜
    上說明，原告病情已符合上開審定基本原則說明(一)之狀況，而應適用第一等級；
    惟被告卻以原告不須經常醫療護理或專人周密照護為由，予以駁回爭議，顯違常
    理，一個無法自行活動、日常生活全部無法自理之長期重症病患，可不須經常醫
    療護理或專人周密照護而能維持生命嗎？被告顯係故意迴避上開審定基本原則說
    明(一)之規定。
  (二)次查，原告已終身無法從事任何工作，為維持生命必要之日常生活活動全需他人
    扶持及周密照顧，數年來除由父母日夜輪流照護外，亦分別向財團法人獎卿護理
    展望基金會護理之家申請每月五十六小時，及財團法人喜憨兒文教基金會申請每
    月四十小時，合計九十六小時之臨時看護，以彌補父母親照護之不足；且原告定
    期每星期二、四由母親與臨時看護陪同前往高雄榮民總醫院醫療及復健，累積病
    歷表已厚達數本，門診已達數百次，已足可證明原告必須經常醫療護理或專人周
    密照護，否則無法維持生命，因此被告駁回爭議審議之理由應不成立。
  (三)末查，如單以勞工保險殘廢診斷書之殘廢詳況，比對勞工保險殘廢給付標準表：
    「左手手肘及手腕關節呈九十度固定攣縮屈曲，符合標準表第八十三項，一上肢
    三大關節中有二大關節喪失機能者為第七等級；兩下肢肌肉萎縮，無法站立或活
    動，符合標準表第一三二項，兩下肢均喪失機能者為第二等級，依勞工保險條例
    第五十五第四項規定，按其最高殘廢等級再升兩等級給與之，但最高等級為第二
    等級以上時，按第一等級給與。」原告之情形，亦應以第一等級給付。苟原告主
    張以左上肢及兩下肢為請領殘廢保險給付之訴求，亦符合上開標準表之規定而應
    以第一等級給付，被告不應與精神、神經系列之審定基本原則混淆。
乙、被告主張：
  (一)本件案情及適用規定：按「被保險人因普通傷病、職業傷病，經治療終止或治療
    一年以上或領取傷病給付期滿，尚未痊癒，如身體遺存障害，適合殘廢給付標準
    表規定之項目，並經保險人特設或特約醫院診斷為永久殘廢或永久不能復原者，
    得請領殘廢補助費或殘廢補償費。」勞工保險條例第五十二條、第五十四條定有
    明文。另查勞工保險殘廢給付標準表「精神、神經障害等級」之審定基本原則：
    綜合其病性症狀，對於永久喪失勞動能力與影響日常生活或社會生活活動狀態及
    需他人扶助之情況定其等級。其中，「中樞神經系統機能遺存極度障害，終身不
    能從事任何工作，經常需醫療護理或專人周密照護者」為第五項第一等級；「中
    樞神經系統機能之病變，引起截癱或偏癱，致終身不能從事任何工作，日常生活
    需人扶助者」為第六項第二等級。本案原告罹患紅斑性狼瘡併中樞神經系統侵犯
    及紅斑性腎炎而申請殘廢給付，據高雄榮民總醫院出具之殘廢診斷書載，原告罹
    患紅斑性狼瘡併中樞神經系統侵犯及紅斑性腎炎，左手手肘及手腕關節呈九十度
    固定彎縮屈曲，兩下肢肌肉萎縮，無法站立或活動，僅能臥床或以輪椅移動，雙
    手第一至第四手指關節呈固定攣縮，伸直不能。復經被告派員訪查，查得原告目
    前右手手指捲曲，左手手掌無法張開，雙腳小腿肌肉萎縮，無法講話，會不自主
    流口水，據其母告稱：甲○○目前需經常臥床，日常生活飲食、起居均需由家人
    扶助，行動則需借助輪椅，已無工作能力等情。經被告專科醫師審查，原告殘廢
    程度符合勞工保險殘廢給付標準表第六項第二等級，被告爰以八十八年十一月十
    六日八八保給字第六○二三九七三號函核定給予原告一、○○○日普通疾病殘廢
    給付計五十五萬元，揆諸首揭規定，並無不合。原告不服原核定向勞工保險監理
    委員會申請審議，亦經該會以：「‧‧‧據醫院出具之診斷書載，章女士須經常
    臥床，且上肢攣縮喪失工作能力，下肢萎縮，須靠輪椅，但不須經常醫療護理或
    專人周密照顧，其殘廢程度符合第六項第二等級‧‧‧」而予駁回在案，足見原
    處分並無不當。
  (二)原告起訴理由援引申請審議之理由與訴願書第四、（一）點所稱原告之父母每月
    向獎卿護理展望基金會及喜憨兒文教基金會申請九六小時之臨時看護一事，均與
    被告查證之情形不同，縱屬真實，亦尚難據此即謂原告經常需醫療護理或專人周
    密照顧，故所稱顯不足採。又原告引訴願書第四、（三）點訴願理由稱：如單以
    勞工保險殘廢診斷書之殘廢詳況，比對殘廢給付標準表，左手手肘及手腕關節呈
    九十度固定攣縮屈曲，符合標準表第八十三項，一上肢二大關節中有二大關節喪
    失機能者為第七等級；兩下肢肌肉萎縮，無法站立或活動，符合標準表第一三二
    項，兩下肢均喪失機能者為第二等級，依勞工保險條例第五十五條第四項規定，
    按其最高殘廢等級再升兩等級給與之，但最高等級為第二等級以上時，按第一等
    級給與乙節，惟原告所患為精神、神經障害，依首揭勞工保險殘廢給付標準表「
    精神、神經障害等級」之審定基本原則，應綜合其病性症狀，對於永久喪失勞動
    能力與影響日常生活或社會生活活動狀態及需他人扶助之情況審定殘廢等級，並
    無同條例第五十五條第四款之適用，原告之主張顯係對勞工保險條例規定有所誤
    解。
    理  由
一、本件被告之代表人於九十年九月十日，已由郭芳煜變更為廖碧英，此有被告提出
    之行政院勞工委員會令乙份可稽，被告聲請依行政訴訟法第一百八十六條準用民
    事訴訟法第一百七十六條之規定，由廖碧英承受訴訟，依法並無不合，合先明
    。
二、按「被保險人因普通傷害或罹患普通疾病，經治療終止後，如身體遺存障害，適
    合殘廢給付標準表規定之項目，並經保險人自設或特約醫院診斷為永久殘廢者，
    得按其平均月投保薪資，依同表規定之殘廢等級及給付標準，一次請領殘廢補助
    費，殘廢給付標準表如附表二。被保險人領取普通傷病給付期滿，或其所患普通
    傷病經治療一年以上尚未痊癒，如身體遺存障害，適合殘廢給付標準表規定之項
    目，並經保險人自設或特約醫院診斷為永不能復原者，得比照前項規定辦理。」
    勞工保險條例第五十三條定有明文。另查勞工保險殘廢給付標準表「精神、神經
    障害等級」之審定基本原則：「綜合其病灶症狀，對於永久喪失勞動能力與影響
    日常生活或社會生活活動狀態及需他人扶助之情況定其等級。」其中，「中樞神
    經系統機能遺存極度障害，終身不能從事任何工作，經常需醫療護理或專人周密
    照護者。」為第五項第一等級；「中樞神經系統機能之病變，引起截癱或偏癱，
    致終身不能從事任何工作，日常生活需人扶助者。」為第六項第二等級。
三、本件原告主張其因罹患紅斑性狼瘡併中樞神經系統侵犯及紅斑性腎炎，導致全身
    機能遺存極度障害，終身不能從事任何工作，經常需醫療護理，為維持生命必要
    之日常生活活動，全須專人扶助及周密照護，應符合右揭勞工保險殘廢給付標準
    表第五項第一等級之殘廢等級，被告僅依第六項第二等級核付殘廢給付，於法不
    合。被告則以依專科醫師據原告所提之醫院出具之診斷書為審酌，並經被告派員
    訪查，原告固須經常臥床，且上肢攣縮喪失工作能力，下肢萎縮，須靠輪椅，但
    不須經常醫療護理或專人周密照顧，故其殘廢等級僅符合第六項第二等級等語置
    辯。經查，原告因罹患「紅斑性狼瘡併中樞神經系統侵犯及紅斑性腎炎，致肢體
    殘障，無法自行活動，無法自理生活」；自八十二年七月十六日至八十八年八月
    十日於高雄榮民總醫院門診治療，其「左手手肘及手腕關節呈九十度固定攣縮彎
    曲，兩下肢肌肉萎縮無法站立或活動，僅能臥床或以輪椅移動，雙手第一至第四
    手指固定縮，伸直不能」，有該院勞工保險殘廢診斷書乙份在卷足稽。又被告曾
    函請所屬高雄辦事處派員實地訪查，依其八十八年九月十五日八八保高（市）辦
    字第三七七八號函載：「經查甲○○君目前右手手指捲曲，左手手掌無法張開，
    雙腳小腿肌肉萎縮，無法講話，會不自主流口水，據其母告稱：甲○○君目前需
    經常臥床，日常生活飲食、起居均需由家人扶助，行動則需借助輪椅，已無工作
    能力」，亦有該函影本附原處分卷足憑。而原告起訴時，另提出高雄榮民總醫院
    於八十八年十二月二十一日出具之診斷證明書，載稱：「原告無法自由活動，需
    人以細碎流質食物餵食，無法從事任何工作，大小便、沐浴更衣無法自理，喪失
    語言能力，就醫時需人以輪椅幫忙代步，為維持生命必要之日常生活活動，全須
    他人扶助（見高雄高等行政法院卷第十三頁）。被告對於上開事實並無爭議，僅
    主張勞工保險殘廢給付標準表第五項第一等級所謂之所謂「專人」固非一定要具
    備專業護理知識，凡專門看護之人，可以是家人、朋友、親戚‧‧‧等，但需隨
    侍在旁，照料病人一切生活起居。又該等級之情形，除需醫療護理或專人周密照
    顧者外，尚須因中樞神經系統遺存障害致四肢癱瘓在床、永久鼻胃管灌食、長期
    使用呼吸器且日常生活全需他人扶助之照護者始足當之。而原告雖需經常臥床，
    日常生活飲食、起居均需由家人扶助，然其行動仍可藉助輪椅，是以其尚未達四
    肢無力而全身癱瘓致全需他人扶助之程度。又其所述向獎卿護理展望基金會及喜
    憨兒文教基金會申請每月共九十六小時之臨時看護一節，顯僅為日常生活活動之
    一部需人扶助，而尚未達日常生活活動全需他人扶助之程度。是以就原告之障害
    程度以觀，並不符合殘廢給付標準表第五項第一等級之情形等情。然勞工保險殘
    廢給付標準表第五項第一等級僅規定「中樞神經系統機能遺存極度障害，終身不
    能從事任何工作，經常需醫療護理或專人周密照護」即足，並無如被告所言需因
    中樞神經系統遺存障害致四肢癱瘓在床、永久鼻胃管灌食、長期使用呼吸器且日
    常生活全需他人扶助照護（即被告所稱需達植物人之程度）之程度。而原告之病
    況雖無須以鼻胃管灌食與長期使用呼吸器，但其仍需家人餵食，四肢無法活動，
    縱使得以輪椅代步，惟並無法自行上下輪椅，仍需家人抱上輪椅再由家人推動輪
    椅始能移動，苟家人不予理會，其亦只能臥在床上；再者，其手肘、手腕、手指
    均無法自由伸直活動，又喪失語言能力，此情與被告所稱之植物人有何差異？依
    此，原告自需專人在旁照顧，否則無以維生，而原告陳稱由其母親日夜照顧，另
    向獎卿護理展望基金會及喜憨兒文教基金會申請每月共九十六小時之臨時看護與
    母親輪流，以減輕母親負擔，本院以為依社會經驗法則及前述原告之病狀，原告
    所述照護情形，應非虛假，堪可信實，從而原告主張其中樞神經系統機能遺存極
    度障害，終身不能從事任何工作，經常需專人周密照護，符合殘廢給付標準表第
    五項第一等級之情形，並非無據。況依被告之專任醫師所為之鑑定，其僅表示「
    至少二級」，並非直接鑑定為第六項第二等級，被告徒就主觀上之見解為不利原
    告之解釋，並以原告僅向獎卿護理展望基金會及喜憨兒文教基金會申請每月共九
    十六小時之臨時看護為由，置原告母親之照護於不顧，認定原告僅符合殘廢給付
    標準表第六項第二等級，而據以核付第六項第二等級之殘廢給付，認事用法自有
    違誤，審議審定、訴願決定未予糾正，即屬可議，原告訴請併予撤銷，並命被告
    為第五項第一等級之核定與給付其差額十一萬元（按第五項第一等級與第六項第
    二等級相差二百日，原告日平均薪資為五五○元，其差額為十一萬元），於法有
    據，爰由本院予以撤銷，並判決如主文。
四、原告又主張依其殘廢詳況，其左手手肘腕及手腕關節呈九十度固定彎縮屈曲，符
    合殘廢給付標準表第八十三項，屬第七等級；兩下肢肌肉萎縮無法站立或活動，
    符合殘廢給付標準表第一百三十二項，屬第二等級，依勞工保險條例第五十五條
    第四項規定，仍屬第一等級；被告則以本件無上開條款之適用乙節。本院以為原
    告右開主張既屬有理，就此部分即無更為審酌之必要。此外，本件事證已明，兩
    造其餘攻擊防禦方法無礙本件判決結果，不予一一論述，均併明之。
五、據上論結，本件原告之訴為有理由，依行政訴訟法第九十八條第三項前段，判決
    如主文。
中    華    民    國      九十      年    十二        月    二十一      日
                            臺 北 高 等 行 政 法 院  第五庭
                                           審 判 長  法  官  姜素娥
                                                     法  官  林文舟
                                                     法  官  帥嘉寶
右為正本係照原本作成。
如不服本判決，應於送達後二十日內，向本院提出上訴狀並表明上訴理由，如於本判
決宣示後送達前提起上訴者，應於判決送達後二十日內補提上訴理由書（須按他造人
數附繕本）。
中    華    民    國      九十      年    十二        月    二十四      日
                                                     書記官  黃瑞芬


司法院資訊處製作；財團法人民間司法改革基金會備份。
